【裁判字號】    95,重上更(二),175
【裁判日期】    950628
【裁判案由】    偽證
【裁判全文】
臺灣高等法院臺南分院刑事判決   95年度重上更(二)字第175號
上  訴  人  臺灣嘉義地方法院檢察署檢察官
上  訴  人
即  被  告  乙○○
選任辯護人  汪玉蓮律師
被      告  丙○○
上列上訴人因被告等偽證案件，不服臺灣嘉義地方法院88年度訴
字第507號中華民國89年4月24日第一審判決（起訴案號：臺灣嘉
義地方法院檢察署88年度偵字第3697號），提起上訴，判決後經
最高法院第一次發回更審，本院判決如下：
    主  文
原判決關於乙○○部分撤銷。
乙○○無罪。
其他上訴駁回。
    理  由
一、公訴意旨略以：被告乙○○於民國（下同）八十六年間因犯
    偽造文書罪，經臺灣嘉義地方法院檢察署檢察官提起公訴（
    起訴案號八十六年度偵字第六０七三號），並由臺灣嘉義地
    方法院審理（八十六年度訴字第六七一號），被告丙○○為
    其所選任之辯護人，乙○○為求脫罪，由乙○○將証人蔡華
    文帶往丙○○之律師事務所，由乙○○與丙○○二人基於共
    同之犯意聯絡，教唆蔡華文偽証稱：乙○○於八十五年十一
    月十三日在支票背面背書「劉昭立」之署押，事前有經劉昭
    利同意等語，經蔡華文允諾後，丙○○乃利用其係該案所選
    任之辯護人之身分，於八十六年十月七日具狀聲請原審傳喚
    證人蔡華文，並於八十六年十月二十二日下午三時，在臺灣
    嘉義地方法院第四法庭開庭時，對案情有重要關係之事項，
    供前具結偽証稱：我曾經陪他（指乙○○）去找甲○○換票
    ，甲○○要乙○○簽劉昭利的背書，乙○○有打電話聯絡劉
    昭利，經劉昭利同意，乙○○才簽劉昭利的背書等語，嗣因
    法院查明不實，未予採信，因認被告乙○○、丙○○共犯刑
    法第一百六十八條之教唆偽証罪嫌云云。
二、按犯罪事實應依證據認定之，無證據不得認定犯罪事實；又
    不能證明被告犯罪或其行為不罰者應諭知無罪之判決。刑事
    訴訟法第一百五十四條第二項、第三百零一條第一項分別定
    有明文。次按刑事訴訟法第一百六十一條已於九十一年二月
    八日修正公布，修正後同條第一項規定：檢察官就被告犯罪
    事實，應負舉證責任，並指出證明之方法。因此，檢察官對
    於起訴之犯罪事實，應負提出證據及說服之實質舉證責任。
    倘其所提出之證據，不足為被告有罪之積極證明，或其闡明
    之證明方法，無從說服法官以形成被告有罪之心證，基於無
    罪推定之原則，自應為被告無罪判決之諭知（最高法院九十
    二年度台上字第一二八號判例意旨可資參照）。
三、公訴意旨認被告乙○○、盧其南涉犯上開犯行，無非係以：
    (一)証人蔡華文之証述；(二)被告乙○○八十八年度訴字第六七
    一號偽造文書案件，是由被告丙○○為乙○○之選任辯護人
    ，該案由原審另案判處被告乙○○有期徒刑三月，該案中證
    人蔡華文之證詞，若被法院採信，則顯可為被告乙○○脫罪
    ，是証人蔡華文之証詞，對被告乙○○即為有利之証詞；再
    証人蔡華文對於上開案件，並無利害關係，亦非被告乙○○
    之親屬或有僱傭關係，若非本案有關之他人教唆其為偽証，
    證人蔡華文豈有甘冒受刑法制裁之險，而在被告乙○○上開
    刑事案件中偽証之理等情，為論罪之依據。
四、訊據上訴人即被告乙○○及被告丙○○均堅詞否認有上開教
    唆偽證之犯行，被告乙○○辯稱：其確實有與蔡華文一起去
    甲○○住處換票，並有借用甲○○之電話與劉昭利聯絡，且
    其請蔡華文出庭作證，亦係請蔡華文實話實說，並未教導蔡
    華文如何陳述，而蔡華文於其所涉偽造文書案件中所為之證
    詞，均係蔡華文自願所為等語。被告丙○○辯稱：因乙○○
    告訴伊換票當時有蔡華文在場，伊始依據乙○○所陳之待証
    事項，具狀聲請傳喚蔡華文為證人，且要蔡華文實話實說，
    並沒有教導蔡華文如何作證，且蔡華文對於被告乙○○是否
    經案外人劉昭利同意背書之於案情有重要關係之事項，並未
    為任何證述，核與偽證罪之構成要件亦屬未符等語。
五、經查：
  (一)被告乙○○部分：
  １上揭証人蔡華文如何於八十六年十月二十二日下午三時許，
    在臺灣嘉義地方法院第四法庭，於該院審理八十六年度訴字
    第六七一號被告乙○○偽造文書案件作證時，而為上開偽証
    等事實，業據証人蔡華文於原審另案八十六年度訴字第六七
    一號蔡華文偽証案件審理時供明在卷；且証人蔡華文於原審
    該案偵審時，亦供証「伊依照被告乙○○事先教唆之證詞作
    證，但實際上未見到乙○○有打電話給劉昭利，亦不知劉昭
    利是否有同意乙○○以劉昭利之名字，於支票後面背書」等
    語，而證人蔡華文因其上開自白，經原審另案判處有期徒刑
    四月，緩刑三年確定，又經本院調取原審八十六年度訴字第
    六七一號卷証資料查明屬實；再証人蔡華文於本案偵、審中
    亦一再証述「被告一直拜託其出庭作證，且有叫其開庭時要
    說：我曾經陪他（指乙○○）去找甲○○換票，甲○○要乙○○簽劉昭利的背書，乙○○有打電話聯絡劉昭利，經劉昭
    利同意，乙○○才簽劉昭利的背書」等語，經核証人蔡華文
    歷次之供証均屬相同，並無明顯之瑕疵；並經告訴人甲○○
    指訴在卷。而被告乙○○持簽有「劉昭立」名義背書之支票
    ，向甲○○借款之事，證人劉昭利自始並不知情，亦未同意
    乙○○以其名義背書等情，亦為證人劉昭利於原審另案審理
    乙○○偽造文書案件時供證甚明；此外，八十五年十一月一
    日至同年月三十日間，均無被告乙○○打電話至証人劉昭利
    處之通話記錄，此有中華電信股份有限公司台灣南區電信分
    公司之通聯紀錄共八張附卷可按（見原審卷第四十二頁、八
    十七年度訴字第四一五號影印卷之八十八年五月七日訊問筆
    錄、八十六年十二月一日訊問筆錄及通聯紀錄）；再參酌被
    告乙○○於原審另案涉犯上開偽造文書案件，該案審理時，
    証人蔡華文之証詞若被法院採信，則顯可為被告乙○○脫罪
    ，顯見証人蔡華文之証詞，對被告乙○○即為有利之証詞；
    然証人蔡華文對於上開案件，並無任何利害關係，又非被告
    乙○○之親屬或有僱傭關係，若非証人蔡華文係受該案有關
    之人教唆其為偽証，衡情證人蔡華文豈有甘冒受刑法制裁之
    險，準此，証人蔡華文供証其受被告乙○○之要求（即教唆
    ），始在上開刑事案件中偽証等情，即非無據。
  ２然按犯人自行隱避，在刑法上既非處罰之行為，則教唆他人
    頂替自己以便隱避，當然亦在不罰之列，最高法院24年度上
    字第4974號判例意旨可資參照。且按教唆犯之成立，應就教
    唆行為自身之性質決定之，而不能以被教唆者之行為為準，
    犯人為虛偽之陳述，在刑法上並非處罰之行為，從而教唆他
    人在自己之刑事案件偽証，其目的在脫免自己之刑責，參照
    上開判例意旨，自不成立教唆偽証罪。查被告乙○○雖有教
    唆証人蔡華文於其原審另案八十六年度訴字第六七一號偽造
    文書案件審理時，出庭偽証，然上開案件既係被告乙○○所
    涉之刑事案件，揆之上開判例意旨，自難認被告乙○○該當
    刑法第168條之教唆偽証罪之構成要件。
  (二)被告丙○○部分：
  １本件公訴人所指之共犯蔡華文於其所涉之偽證案件（即原審
    八十七年度訴字第四一五號），於偵查中係供稱：「我當時
    因要作證之前，乙○○一直拜託我出來作證，並教我如何講
    ，我告訴他們如果講謊話會有事情，乙○○告訴我不會有事
    ，我才依照乙○○事先教我之證詞去作證」等語（見偵字第
    九三二號偵查卷第二十七頁背面），經檢察官提起公訴後，
    於原審審理時則改供稱：「丙○○、乙○○叫我說同起訴書
    上所載的話」等語（見原審同上卷第九頁、十四頁背面、三
    十四頁背面）；嗣於本院上訴審審理時又先証述：「開庭前
    我與乙○○一起去盧律師事務所，係他們教我如何說的」等
    語（見本院八十八年上訴字第九三０號卷第二十四頁），後
    又改稱：「是乙○○教我說的，我是受他所託」、「是乙○○教我這麼說的，他說有請律師沒有關係」等語（見同上卷
    第四十二頁、四十三頁背面），則觀之証人蔡華文對於被告
    丙○○是否涉及共同教唆行為一節，或僅稱「其係依照乙○○事先教我之證詞去作証」，或稱「丙○○、乙○○叫我說
    起訴書所載的話」，或稱「是丙○○、乙○○教我如何說」
    ，或稱「是乙○○教我說」等語，前後供証已有明顯瑕疵存
    在。則証人蔡華文上開所証「被告丙○○涉及共同教唆偽証
    」等語，其真實性即有可議之處。
  ２再查，本件係由被告乙○○找証人蔡華文於其另案所涉偽造
    文書案件審理時出庭作証，業據被告乙○○供明在卷，且經
    証人蔡華文証述明確；被告乙○○雖否認有將証人蔡華文帶
    往被告丙○○律師事務所之情（見偵字第三六九七號卷第二
    三頁反面、原審卷第五六頁反面、本院更一審卷第三九頁）
    ；然證人蔡華文於本案偵審中一再証述「被告乙○○於開庭
    前有帶其至被告丙○○律師事務所」等情（見偵字第三六九
    七號卷第十頁反面、原審卷第二三頁正面），於原審另案八
    十七年度訴字第四一五號証人蔡華文偽証案件審理時，証人
    （即該案之被告）蔡華文亦供認上情無訛（見原審八十七年
    度訴字第四一五號卷第三四頁），再佐以被告乙○○於本院
    前審審理時供述「（丙○○律師有無教蔡華文作偽証）沒有
    ，是要他實話實說」等語（見本院上訴卷第四０頁反面），
    若非被告乙○○有帶証人蔡華文於開庭前至被告丙○○之律
    師事務所，衡情被告丙○○豈有與証人蔡華文見面並談如何
    作證之情事？顯見証人蔡華文上開証述曾與被告乙○○至被
    告丙○○律師事務所一節，並非出於虛構而可信採。
  ３惟被告乙○○雖有帶同証人蔡華文至被告丙○○處，但稽之
    証人蔡華文之証詞，証人蔡華文於偵查中係証述「乙○○叫
    我出來作證，我原先不答應，他一直拜託我，他帶我到丙○○律師事務所去，他叫我開庭時要說『我曾經陪他去找甲○○換票，甲○○要乙○○簽劉昭利的背書，乙○○有打電話
    連絡劉昭利，經劉昭利同意』等話，盧律師教我要說出某年
    月日時間跟乙○○講的要一致，因為他拜託我出庭，他就會
    沒事，我作證時才這樣講」等語（見偵字第三六九七號卷第
    十頁反面），但於原審審理時，証人蔡華文則証述「（問：
    他們二人如何教你作偽證？）大部分均乙○○教的，盧律師
    叫我實說是何時去換票」、「（問：是否盧律師有教你說『
    我曾經陪他去找甲○○換票，甲○○要乙○○簽劉昭利的背
    書，乙○○有打電話聯絡劉昭利，經劉昭利同意』等語證詞
    ？）沒有，盧律師是問我何時與乙○○一起去甲○○家換票
    ，然後乙○○就教如何說」、「（問：乙○○在教你講這些
    話時，盧律師知不知道這些話是假的？）我不知道盧律師知
    不知情，乙○○教我講這些話時是在去盧律師那裡之前教的
    ，開庭前即要我去盧律師那裡應如何說較恰當」（見原審卷
    第二十三頁），則就被告丙○○是否「共同教唆偽証」一節
    ，証人蔡華文除於偵查中証述「盧律師教我要說出某年月日
    時間跟乙○○講的要一致」等語，似指被告丙○○有共同教
    唆偽証之情外，於原審則明確証述關於被告乙○○教唆「我
    曾經陪他去找甲○○換票，甲○○要乙○○簽劉昭利的背書
    ，乙○○有打電話聯絡劉昭利，經劉昭利同意」等不實情節
    ，係在去被告丙○○處之前，其不知被告丙○○是否知悉上
    開情節係虛偽，則証人蔡華文於偵、審就被告丙○○涉及「
    共同教唆偽証」一節所為之証述，前後已有不符之處。又核
    與証人蔡華文另案原審八十七年訴字第四一五號偽証案件審
    理時供述「（律師如何教你說）丙○○、乙○○叫我說同起
    訴書上所載之話」等語不符（見原審上開案件卷第九頁正面
    ），則証人蔡華文上開証詞既有明顯之瑕疵存在，即難據為
    被告丙○○不利之認定。
  ４況依証人蔡華文於原審証述「上開偽証之言詞係在至被告丙○○處之前，由被告乙○○教其說的，被告丙○○叫我實說
    是何時去換票」等語觀之，若果真被告丙○○知悉上開情節
    （即証人蔡華文上開偽証之詞）係屬虛構，衡情何須要求証
    人蔡華文【實說】之理？此外，再參諸被告乙○○供稱：「
    （問：證人部分「指傳喚證人蔡華文之事」是你自己去找盧
    律師告訴他的？）對，待證事項也是我告訴他的」等語（見
    原審卷第六十九頁正面），則証人蔡華文上開偽証言詞既係
    至被告丙○○處之前，由被告乙○○教的，且被告丙○○要
    求傳喚証人蔡華文作証，又係本於被告乙○○之告知上情，
    則被告丙○○或係相信確有其事，始依被告乙○○之陳述而
    聲請傳喚証人蔡華文，並要求証人蔡華文作証時要「說出某
    年月日時間跟乙○○講的要一致」，或要証人蔡華文「實說
    是何時去換票」等情，自難以証人蔡華文曾於開庭前，由被
    告乙○○帶往被告丙○○處等情，即據認被告丙○○就証人
    蔡華文於原審另案審理被告乙○○偽造文書案件時，証述「
    我曾經陪他去找甲○○換票，甲○○要乙○○簽劉昭利的背
    書，乙○○有打電話聯絡劉昭利，經劉昭利同意」等不實事
    項，早已知悉係屬虛構，並與被告乙○○共同教唆証人蔡華
    文為上開虛偽之証詞。
  (三)綜上所述，本院依檢察官提出之證據，尚不足為被告乙○○
    、丙○○有罪之積極證明，亦無從說服本院以形成被告二人
    有罪之心證；此外，本件又查無其他積極証據足資証明被告
    二人確有公訴意旨所指之犯行，基於無罪推定之原則，自應
    認不能証明被告二人犯罪。
六、原審未察，就蔡華文所涉偽證罪部分，僅依証人蔡華文之不
    利被告之供証，未予審酌最高法院上開判例意旨，而認被告
    乙○○有教唆偽証之犯行，並予以論罪科刑，自有未合，被
    告乙○○上訴意旨，否認犯罪，而指摘原審此部分不當，為
    有理由，自應由本院將原判決此部分予以撤銷，並依法諭知
    無罪之判決。另原審以不能證明被告丙○○犯罪而諭知無罪
    之判決，核無不合，檢察官上訴意旨，仍執前詞，指摘原判
    決此部分不當，為無理由，應予駁回。
據上論結，應依刑事訴訟法第368條、369條第1項前段、第364
條、第301條第1項，判決如主文。
本案經檢察官張太龍到庭執行職務。
中    華    民    國    95    年    6     月    28    日
                  刑事第四庭    審判長法  官  吳志誠
                                      法  官  蔡美美
                                      法  官  陳珍如
以上正本證明與原本無異。
檢察官如不服本判決應於收受本判決後十日內向本院提出上訴書
，其未敘述上訴理由者並得於提起上訴後十日內向本院補提理由
書。
                                      書記官  岑  玢
中    華    民    國    95    年    6     月    28    日


司法院資訊處製作；財團法人民間司法改革基金會備份。
